臺灣板橋地方法院民事裁定　　　　　100年度司財管字第101號
聲　請　人　林群超
上列聲請人聲請對被繼承人王番江選任遺產管理人事件，本院裁
定如下：
    主      文
選任財政部國有財產局臺灣北區辦事處為被繼承人王番江（男、
民國前63年6 月28日生、生前最後住所臺北州海山郡三峽庄橫溪
字溪南253 番地、民國11年7 月4 日死亡）之遺產管理人。
程序費用由被繼承人王番江之遺產負擔。
    理      由
一、按繼承開始時，繼承人之有無不明，而無親屬會議或親屬會
    議未於一個月內選定遺產管理人者，利害關係人或檢察官得
    聲請法院選任遺產管理人，並由法院依公示催告程序，定6
    個月以上之期限，公告繼承人，命其於期限內承認繼承，民
    法第1177條、第1178條第2 項分別定有明文。
二、本件聲請意旨略以：聲請人之祖父林通與被繼承人王番江同
    為新北市○○區○○段694-20、694-22等二筆土地之共有人
    ，今聲請人欲辦理上開二筆土地之繼承分割等相關事宜。惟
    被繼承人於民國11年7 月4 日死亡，且其繼承人均已死亡或
    絕嗣，致無從由親屬會議於一個月內選定遺產管理人，為確
    保聲請人之權利，請求鈞院選任被繼承人王番江之遺產管理
    人等語。
三、經查：
（一）本件被繼承人王番江已於民國11年7 月4 日死亡，聲請人
      為被繼承人王番江之土地共有人之繼承人，以及該被繼承
      人之親屬會議未於一個月內選定遺產管理人之事實，業據
      聲請人提出戶籍謄本、除戶戶籍謄本、身分證影本、土地
      登記謄本及繼承系統表等件為證，聲請人之主張堪信為真
      實。
（二）另觀財政部國有財產局組織條例第2 條第2 、3 款分別規
      定財政部國有財產局掌理下列事項：「國有財產管理事項
      」、「國有財產處理事項」，財政部國有財產局辦事細則
      第4 條規定該局設置「接收保管組」，掌理國有財產之清
      理、接管、登記、撥用及公用產管理，其轄下之「接管科
      」辦理事項（三一）規定：「代管無人繼承遺產之登記及
      債權債務之清理」，及依民法第1185條規定，第1178條所
      定之期限屆滿，無繼承人承認繼承時，其遺產於清償債權
      並交付遺贈物後，如有剩餘，歸屬國庫，該歸屬國庫之遺
      產，應由管轄被繼承人住所地之地方行政官署代表國庫接
      收管理，因遺產管理人不移交遺產或因其他必要情形，提
      起民事訴訟，亦應由此項官署代表國庫為之（司法院院字
      第2213、2809號解釋參照），足見代管無人繼承遺產清理
      事宜，本即為國有財產局執掌之事務。顯見國有財產局為
      國庫之管理機關，備有管理財產之專才，代管無人繼承遺
      產清理事宜亦為其執掌事務，雖其經費支出屬國家資源，
      但維護公益及保護無人繼承財產之債權人權利，亦屬政府
      之義務。
（三）選任遺產管理人處理無人繼承遺產事宜，旨在維護公益及
      被繼承人債權人之利益，此觀民法第1177條立法理由即明
      ，而遺產管理人之職務，依民法第1179條規定，程序相當
      繁複，自應選定熟習該項作業者為佳，國有財產局為國庫
      之管理機關，備有管理財產之專才，並具相當公信力，代
      管無人繼承遺產清理事宜亦為其執掌事務，其經費支出固
      屬國家資源，但保護無人繼承財產之債權人權利，亦屬政
      府之義務。又本件經詢問律師公會所提供遺產管理人名冊
      上所載律師意願，雖獲有回覆，但考量本件選任遺產管理
      人之起因在於便利遺產分割所致，又分割後歸屬於被繼承
      人王番江之部分，最終仍將登記於財政部國有財產局之名
      義下，因此若先選任他人為遺產管理人，並將王番江分得
      部分登記於該他人名義下，其後仍須另轉登記予財政部國
      有財產局，此徒增手續與過程之繁複，因此逕行選任財政
      部國有財產局為遺財管理人，較能符合本件聲請遺產管理
      人之訴求。
（五）綜上，本院認財政部國有財產局具有財產管理之專業能力
      ，並有相當之公信力，且被繼承人之遺產經公示催告程序
      依法處理後，倘有剩餘即歸屬國庫，因認本件選任財政部
      國有財產局臺灣北區辦事處擔任被繼承人王番江之遺產管
      理人，應屬妥適，爰依法選任之。
五、依非訟事件法第157 條，裁定如主文。
六、如對本裁定抗告須於裁定送達後10日內向本院提出抗告狀，
    並繳納抗告費1,000元。
中    華    民    國   100    年    12    月    28    日
                  家事法庭      司法事務官  盧俊宇